【裁判字號】    96,訴,4606
【裁判日期】    970124
【裁判案由】    確認薪資債權存在
【裁判全文】
臺灣臺北地方法院民事判決              96年度訴字第4606號
原      告  臺中商業銀行股份有限公司
法定代理人  丁○○
訴訟代理人  乙○○
被      告  國泰人壽保險股份有限公司
法定代理人  戊○○
訴訟代理人  甲○○
            丙○○
上列當事人間確認薪資債權存在事件，本院於民國97年1月10日
言詞辯論終結，判決如下：
    主  文
確認黃秀碧對於被告有如附表所示之薪資債權存在。
原告其餘之訴駁回。
訴訟費用由被告負擔。
    事實及理由
一、按確認法律關係之訴，非原告有即受確認判決之法律上利益
    者，不得提起之，民事訴訟法第247條第1項前段定有明文。
    所謂「即受確認判決之法律上利益」，係指法律關係之存否
    不明確，原告主觀上認其在法律上之地位有不安之狀態存在
    ，此種不安之狀態，能以確認判決將之除去者而言，最高法
    院86年度臺上字第3050號判例意旨可資參照。查原告於民國
    96年5月11日持臺灣臺中地方法院89年度執字第1133號債權
    憑證，向本院執行處聲請對訴外人即其債務人黃秀碧任職於
    被告期間每月所得支領之各項勞務報酬債權（下稱系爭薪資
    債權）為強制執行，經本院民事執行處核發北院錦96年度執
    壬字第30937號執行命令（下稱系爭扣押命令），扣押系爭
    薪資債權三分之一，被告收受系爭扣押命令後於法定期間聲
    明異議表示已無系爭薪資債權可扣押等情，業據原告提出臺
    灣臺中地方法院債權憑證、系爭扣押命令、本院民事執行處
    通知暨民事聲明異議狀影本等件（見本院卷第6頁至第9頁）
    為證，復為被告所不爭執，堪信為真實。依強制執行法第
    120條第3項規定，原告如未對被告提起本件確認薪資債權存
    在之訴，執行法院將撤銷系爭扣押命令，致原告無法以系爭
    薪資債權三分之一受償滿足債權，其法律上之地位即有不安
    之狀態存在，而此狀態能以確認判決除去，則原告提起本訴
    ，自有即受確認判決之法律上利益，應予准許，合先敘明。
二、原告起訴主張：其於96年5月11日以訴外人黃秀碧積欠其新
    臺幣（下同）2,046,209元，及自95年5月12日起至清償日止
    ，按週年利率9%計算之利息，並按上開利率20%計算之違約
    金為由，執臺灣臺中地方法院核發之債權憑證，聲請本院民
    事執行處對系爭薪資債權為強制執行；嗣本院民事執行處於
    95年5月15日對被告核發系爭扣押命令，扣押系爭薪資債權
    三分之一；被告收受系爭扣押命令後於法定期間向本院民事
    執行處以：訴外人黃秀碧尚積欠被告1,271,740元未加清償
    ，被告依法已就系爭薪資債權主張抵銷，遂無系爭薪資債權
    三分之一可供扣押為由，具狀聲明異議。然被告持以對訴外
    人黃秀碧主張抵銷之消費借貸債權，雖經訴外人黃秀碧同意
    擔任連帶保證人，惟依89年11月1日修正公布之銀行法第12
    條之1規定，被告就該消費借貸債權已取得足額擔保，不得
    要求訴外人黃秀碧負連帶保證之責；且訴外人黃秀碧對被告
    將來之薪資債權尚未發生，被告自不得主張抵銷，是被告聲
    明異議顯不合法，爰依強制執行法第120條第2項規定，對於
    被告之聲明異議認為不實，而向本院提起訴訟等語。並聲明
    ：確認系爭薪資債權85,725元自系爭扣押命令送達被告翌日
    起至訴外人黃秀碧離職日止存在。
三、被告則以：訴外人黃秀碧前於87年8月10日向被告連帶保證
    訴外人黃秀葉之消費借貸款項1,900,000元，約定借款期間
    自87年8月15日起至107年8月15日止，分240期清償，並於約
    定書第7條第4款、第18條分別約定，如訴外人黃秀碧受強制
    執行程序，致被告有不能受償之虞者，經被告事先定合理期
    間通知或催告後，全部債務視為到期；如訴外人黃秀碧未能
    依約履行債務，被告毋庸通知，即得就訴外人黃秀碧對被告
    之一切債權，逕行抵銷訴外人黃秀碧對被告所負之連帶保證
    債務。則訴外人黃秀碧對被告固有系爭薪資債權存在，惟業
    因被告行使抵銷權而消滅等語，資為抗辯。並聲明：原告之
    訴駁回。
四、本院協助兩造整理爭點如下：
  (一)兩造不爭執之事實：
  1.訴外人黃秀碧現尚任職於被告，擔任保險業務員，94年度薪
    資所得總計1,028, 697元乙節，業據原告提出訴外人黃秀碧
    94 年度所得資料清單影本（見本院卷第10頁）為證。
  2.原告96年5月11日以訴外人黃秀碧積欠其2,046,209元為由，
    執臺灣臺中地方法院核發之債權憑證，向本院民事執行處聲
    請對系爭薪資債權為強制執行，經本院民事執行處於95年5
    月15日對被告核發系爭扣押命令，扣押系爭薪資債權三分之
    一，被告於96年5月20日左右收受系爭扣押命令後於法定期
    間向本院民事執行處以：訴外人黃秀碧尚積欠被告1,271,74
    0元未加清償，被告已就系爭薪資債權依法主張抵銷，遂無
    系爭薪資債權三分之一可供扣押為由，具狀聲明異議等節，
    業據原告提出臺灣臺中地方法院債權憑證、系爭扣押命令、
    本院民事執行處通知暨民事聲明異議狀影本等件（見本院卷
    第6頁至第9頁）為證，且被告不爭執，堪信為真實。
  (二)兩造協議簡化爭點：
    被告對於訴外人黃秀碧為被告職員領有薪資乙節，不為爭執
    ；惟以被告對訴外人黃秀碧本有消費借貸之連帶保證債權存
    在，足資抵銷等語置辯，復為原告以前述情詞所否認。故本
    院所應審究者為：系爭薪資債權是否得因被告主張抵銷而消
    滅？
五、本院之判斷暨得心證之理由：
  (一)按為求法律秩序之安定性，顧及人民信賴利益，保障交易安
    全，除法律另有規定外，法律適用應遵循不溯及既往原則。
    查訴外人黃秀碧與被告間消費借貸之連帶保證契約係於87年
    8月10日訂立，而銀行法第12條之1規定係於89年11月1日始
    修正公布，並依銀行法第140條第1項規定自公布日起施行，
    無回溯適用之效。原告以上開連帶保證契約違反銀行法第12
    條之1規定而爭執其效力，顯誤解法律不溯及既往之原則；
    況依行政院金融監督管理委員會金管銀(一)字第09610000040
    號函第7點：「89年11月1日銀行法修正生效前所簽訂，目前
    存續中之『自用住宅放款』或『消費性放款』舊契約，得繼
    續沿用至契約屆滿日止；惟借款人或連帶保證人若要求更改
    契約免除連帶保證人或改定保證責任之範圍，銀行『得』參
    照本條（即銀行法第12條之1）之立法意旨，以合議方式共
    同協商。」所示，足認訴外人黃秀碧與被告間消費借貸之連
    帶保證契約仍得繼續沿用，再該函令未課予被告必須與訴外
    人黃秀葉、黃秀碧協商之義務，足認原告援引銀行法第12條
    之1規定爭執訴外人黃秀碧與被告間連帶保證契約之效力，
    尚有未洽。
  (二)次按二人互負債務，而其給付種類相同，並均屆清償期者，
    各得以其債務，與他方之債務互為抵銷，但依債之性質不能
    抵銷或依當事人之特約不得抵銷者，不在此限，民法第334
    條固定有明文。然前揭條文既已明定須二人互負債務，始符
    抵銷權行使之要件，則一方債權人得依民法第334條前段規
    定行使抵銷權，以其所負債務於主張抵銷時業已存在者為限
    ，若債權人主張抵銷時，其債務尚未發生，自不許其時尚未
    負有債務之一方債權人，得於尚未對他方負有債務時，即預
    先主張行使抵銷權，而於嗣後對他方負有債務時方生消滅債
    務之效。查本件系爭薪資債權，係訴外人黃秀碧於系爭扣押
    命令送達被告後始對被告取得之債權，自無尚未成立前即得
    依訴外人黃秀碧與被告間連帶保證契約而視同到期之理；而
    系爭薪資債權於經扣押時尚未成立，未適於抵銷之狀態，被
    告自不得以之為抵銷。
  (三)被告雖舉本院88年度訴字第3876號判決，主張實務上曾有見
    解肯認系爭薪資債權得經被告於該債權成立前主張抵銷而使
    該債權嗣後不存在等語。惟查，前開判決係針對未到期之債
    權發展推論，未及細究「未發生之債權」與「已發生而未到
    期之債權」間差異，本件原告請求確認者為系爭扣押命令送
    達被告時尚未發生之系爭薪資債權是否存在，為兩造所一致
    是認，與前開判決之立論基礎並不相同，應無參酌援附之餘
    地，揆諸前揭規定及說明意旨，被告不得就扣押命令送達被
    告時尚未發生之系爭薪資債權為抵銷之主張。被告既未能就
    系爭薪資債權於系爭扣押命令送達被告前主張抵銷，則系爭
    薪資債權應受系爭扣押命令扣押效力拘束。
  (四)末按當事人主張有利於己之事實者，就其事實有舉證責任。
    但法律別有規定，或依其情形顯失公平者，不在此限。民事
    訴訟法第277條定有明文。本件原告雖主張確認黃秀碧對被
    告有每月85,725元之薪資債權存在云云，惟為被告所否認。
    查原告就訴外人黃秀碧對被告之薪資債權固提出其94年度所
    得資料清單（見本院卷第10頁），足以證認黃秀碧94年度薪
    資所得總計1,028,697元，然尚難證明黃秀碧於系爭扣押命
    令送達被告即96年5月20日之後每月薪資，均得以94年年薪
    1,028,697元除以12即85,725元計算。況查，被告辯稱黃秀
    碧為被告之保險保險業務員，其每月薪資不一定等語（見本
    院97年1月10日言詞辯論筆錄，本院卷第89頁反面），為原
    告所不爭執，而黃秀碧自96年6月起至96年12月之各月薪資
    ，如被告所提出之黃秀碧各月及抵銷數額表、被告員工薪津
    表所示（見本院卷第90至97頁），亦為原告所不爭執，足認
    黃秀碧自96年6月起至96年12月止，即系爭扣押命令送達被
    告時起至本件言詞辯論終結時之各月薪資如附表所示，原告
    請求確認黃秀碧對被告之薪資債權在此範圍內，為有理由。
    至逾此部分，因原告並未舉證以實其說，難認為有理由。
六、綜上所述，訴外人黃秀碧自系爭扣押命令送達被告時起至本
    件言詞辯論終結日止對被告如附表所示之薪資債權，因被告
    不得於系爭資債權發生前即主張全部抵銷而仍存在，被告抗
    辯訴外人黃秀碧對其已無系爭薪資債權可供執行，尚非可採
    ，業如前述。從而，原告主張依強制執行法第120條第2項規
    定，請求如主文第1項所示，為有理由，應予准許。逾此部
    分，為無理由，應予駁回。
七、本件事證已臻明確，兩造其餘主張、陳述及所提證據，核與
    判決結果不生影響，爰不另論述，附此敘明。
八、據上論結，本件原告之訴為一部有理由、一部無理由，爰依
    民事訴訟法第79條，判決如主文。
中    華    民    國    97    年    1     月    24    日
                  民事第三庭    法  官  曾啟謀
以上正本係照原本作成
如對本判決上訴，須於判決送達後20日內向本院提出上訴狀
中    華    民    國    97    年    1     月    24    日
                                書記官  李承翰
附表：黃秀碧各月薪資
                             單位：新臺幣(元)
┌──────────┬──────────┐
│       發薪月       │     應發金額       │
├──────────┼──────────┤
│        96.06       │      52,331        │
├──────────┼──────────┤
│        96.07       │      72,842        │
├──────────┼──────────┤
│        96.08       │      64,775        │
├──────────┼──────────┤
│        96.09       │     104,152        │
├──────────┼──────────┤
│        96.10       │      80,774        │
├──────────┼──────────┤
│        96.11       │      58,751        │
├──────────┼──────────┤
│        96.12       │      81,995        │
├──────────┼──────────┤
│        合計        │     515,620        │
└──────────┴──────────┘


司法院資訊處製作；財團法人民間司法改革基金會備份。
